【裁判字號】    92,訴,1018
【裁判日期】    921027
【裁判案由】    塗銷抵押權登記等
【裁判全文】
臺灣板橋地方法院民事判決  九十二年度訴字第一○一八號
    原      告  丙○○
    訴訟代理人  甲○○律師
    被      告  丁○○
                乙○○
右當事人間請求塗銷抵押權登記等事件，經本院於中華民國九十二年十月十三日辯論
終結，判決如左：
    主      文
確認被告丁○○於民國八十二年八月五日以莊登字第○三三三五八號在原告所有坐落
台北縣新莊市○○段八三一地號土地，設定權利範圍一萬分之六十，及其上二八一建
號即門牌號碼台北縣新莊市○○街一０七巷九號建物，設定權利範圍全部，為原告及
被告乙○○向被告丁○○所負債務之擔保，設定登記新台幣貳佰肆拾萬元之本金最高
限額抵押權之抵押債權不存在。被告丁○○應將前開最高限額抵押權登記在原告所有
前開土地應有部份之權利範圍一萬分之六十，及其上之建物權利範圍全部予以塗銷。
訴訟費用由被告負擔。
    事      實
甲、原告方面：
  一、聲明：求為判決如主文第一項所示。
  二、陳述：
      (一)緣原告固於民國（下同）八十二年八月五日以所有坐落台北縣新莊市○○段
        八三一地號土地，權利範圍一萬分之六十及其上建物號二八一號即門牌號台
        北縣新莊市○○街一０七巷九號，權利範圍全部，為原告及被告乙○○向被
        告丁○○所負債務之擔保，設定新台幣（下同）二百四十萬元之本金最高限
        額抵押權，登記次序○○七─○○○，字號：莊登字第○三三三五八號。有
        該土地暨建物登記謄本可稽。
      (二)嗣被告丁○○以被告乙○○對伊負債二百四十萬元已屆清償期而未清償，為
        此而聲請鈞院准予拍賣抵押物，有該九十年度拍字第五六六六號裁定及土地
        登記申請書、抵押權設定契約書、他項權利證明書可稽，被告丁○○並以鈞
        院九十年度促字第四０八九０號對被告乙○○所發之支付命令為執行名義，
        ，向鈞院聲請強制執行拍賣原告所有前開之抵押物，案號：九十一年度執字
        第三一二二號。
      (三)但查，本件係最高限額抵押，非一般抵押，原告否認先已有任何債權之存在
        ，亦不承認於該抵押權成立後曾有債權發生。尤其，本件抵押權所擔保之債
        權其權利存續期間為「自八十二年八月二日至八十三年八月一日」，然被告
        所提出伊對被告乙○○之債權證明，即鈞院九十年度促字第四０八九０號支
        付命令，縱為形式上之審查，仍不能明瞭係存續於該「存續期間」，即於該
        存續期間無為擔保效力所及之債權之存在，參諸最高法院七十一年台抗字第
        三０六號判例之意旨，被告丁○○之聲請強制執行拍賣原告之抵押物顯已侵
        害原告之權益。就此原告曾向執行法院提出異議，並向裁定拍賣抵押物事件
        之法院提出抗告，並獲台灣高等法院九十一年度抗字第二六二三號及九十一
        年度抗字第二八五一號裁定確定被告聲請拍賣抵押物並無任何理由。
      (四)按「確認法律關係不存在之訴，如被告主張其法律關係存在時，應由被告負
        舉証責任」；「確認法律關係不成立之訴，原告如僅否認被告於訴訟前所主
        張法律關係成立原因之事實，以求法律關係不成立之確認，應由被告就法律
        關係成立原因之事實，負舉證之責」；「上訴人係否認曾與被上訴人訂立買
        賣某號股份之契約，提起消極確認之訴，按照舉證責任分配之原則，應由主
        張買賣契約存在之被上訴人，就訂立買賣契約之事實負舉證之責」；「消極
        確認之訴，應由被告負立證責任，如被告欲主張原告確為股東，應由被告自
        負立證責任，如被告不能立證或其提出之證據不足採用，則原告之訴即應認
        為有理由，無庸另行立證」，最高法院二十年上字第七○九號判例、最高法
        院二十八年上字第十一號判例，最高法院十九年上字第八五號判例各定有明
        文。
      (五)次按「所謂最高限額之抵押契約，係指所有人提供抵押物，與債權人訂立在
        一定金額之限度內，擔保現在已發生及將來可能發生之債權之抵押權設定契
        約而言。此種抵押權所擔保之債權，除訂約時已發生之債權外，即將來發生
        之債權，在約定限額之範圍內，亦為抵押權效力所及…反之，此種抵押契約
        定有存續期間者，訂立契約之目的，顯在擔保存續期間所發生之債權，皆為
        抵押權效力所及，於存續期間屆滿前所發生之債權，債權人在約定限額範圍
        內，對於抵押物均享有抵押權」（最高法院六十六年台上字第一０九七號判
        例參照）。是故，當事人於最高限額抵押權設定契約中已明定其存續期限，
        此項時點屆至時，最高限額抵押權自歸於確定，然最高限額抵押權確定後，
        僅於確定時存在之債權原本為抵押權擔保之範圍，至嗣後所生之債權原本縱
        係源於最高限額抵押權所擔保之基礎關係，亦非擔保效力所及。亦即於存續
        期間屆滿後所發之債權，縱係在約定限額範圍內，債權人亦不得主張為抵押
        權效力所及。
      (六)經查，本件最高限額抵押契約定有存續期間，已屆其存續期間「自八十二年
        八月二日至八十三年八月一日」，本件擔保債權應已可確定，然在該存續期
        間卻無既存之債權存在，除非被告丁○○能証明於該抵押權所擔保債權之存
        續期間其與原告與被告乙○○有抵押債權發生並存在及其金額，否則，因抵
        押權隨著抵押債權而附麗之從屬性，如無抵押債權存在，則抵押權亦失其存
        在，故原告對被告丁○○請求確認抵押權不存在併塗銷抵押權登記，洵屬合
        法、正當、有理由，乃至為灼然！又因抵押債權不存在，前開抵押權即失所
        附麗，被告丁○○就不得對原告之所有土地應有部份及全部之建物主張本金
        最高限額抵押權之追及效力，再據以聲請鈞院強制執行拍賣原告所有之抵押
        物，因原告有被再聲請拍賣抵押物之虞，除非該抵押權登記被塗銷，故原告
        對本事件，自有之法律上之確認利益，乃至為灼然。
      (七)對被告答辯之說明：
        (1)被告丁○○雖提出所謂玉山銀行新莊分行匯出匯款帳單影本，欲證明被告
          丁○○與乙○○間有債權債務關係，但均不足採信，理由如下：
          1.該「匯出匯款帳單」尚不能證明被告與乙○○間有金錢債權債務關係存
            在，因匯款或出於買賣，抑或出於其他原因，未必基於消費借貸關係，
            且並不能證明係乙○○積欠被告者。
          2.該帳單中未有被告丁○○直接匯入乙○○銀行帳戶之記錄，縱若如被告
            丁○○所稱乙○○將借貸所得款項以本人或林鳳英（乙○○之妻）之名
            義匯入乙○○銀行帳戶等云云，惟此乃被告丁○○片面之詞，伊尚未能
            舉證證明所稱事實為真！
          3.況被告丁○○於鈞院八十九年度偵字第一八六○九號詐欺案件中，尚稱
            另一被告乙○○自八十年間起即陸續持支票向其借款，至八十八年七、
            八月間止，被告乙○○均有借有還等語，依禁反言之法理，被告丁○○
            怎能認為乙○○於上開期間尚欠伊錢，亦非其所云有借有還，且乙○○
            亦於九十一年元月五日出具一只「退票金額與銀行明細」，其中稱伊與
            被告丁○○八十八年七月至八十八年九月借款與支票往來金額共計伍佰
            陸拾玖萬零伍佰玖拾元，且退票金額與銀行明細之前債務已和被告高中
            興結算清楚，沒有積欠任何款項，在在證明被告丁○○所言前後矛盾，
            且與事證不符，無法自圓其說。
        (2)被告丁○○所提「和解契約書」亦未能證明其對系爭土地及建物尚有抵押
          權存在：
          1.原告否認同意前開契約書之內容。
          2.該契約書中僅有甲方（即乙○○）及乙方（即丁○○）兩方，亦即該契
            約書之當事人僅被告乙○○及丁○○兩人而已，尚未包括原告丙○○本
            人，是以，原告丙○○既非該契約書之當事人，即不受該契約書之拘束
            ，自不待言。
          3.至於契約書第四條中所稱「丙○○同意提供位於新莊市○○街一○七巷
            九號壹層房屋及土地（即系爭土地及建物）設定抵押權予乙方（即高中
            興），設定本金最高限額新台幣四百萬元正」等乙事，既經原告丙○○
            同意，為何無丙○○之簽名？此事顯與事理有違。
          4.再者，本案亦未辦妥抵押權變更登記，依民法第七百五十八條所揭櫫物
            權登記主義，被告實不能執已不生效、不存在之抵押權暨其所擔保之債
            權，曲解本案亦為抵押權效力所及，被告丁○○據此主張伊於系爭土地
            及建物上仍有抵押權存在，實於法無據！
  三、證據：提出土地暨建物登記謄本一份、本院九十年度拍字第五六六六號裁定、
      九十年度促字第四０八九０號支付命令及九十一年度執字第三一二二號執行命
      令影本各一份、台灣高等法院九十一年度抗字第二六二三號、九十一年度抗字
      第二八五一號裁定影本各一份、土地登記申請書、抵押權設定契約書、他項權
      利證明書影本各一份、台灣板橋地方法院檢察署八十九年偵字第一八六○九號
      不起訴處分書影本一份、被告乙○○所出具之退票金額與銀行明細之影本一份
      為證，並聲請調閱本院九十年度促字第四○八九號及台灣高等法院九十一年度
      抗字第二二六三號案卷。
乙、被告方面：
  Ａ、被告丁○○部分
      一、聲明：請求駁回原告之訴。
      二、陳述：債務人乙○○因經營樹山塑膠股份有限公司，生意往來，需調借現
          金，自八十年起陸續向伊借款，而為補強債權之擔保，故由原告為設定義
          務人提供不動產設定抵押權。而本件抵押權擔保之期間係早在八十二年八
          月二日起至八十三年八月一日止，其年代十分久遠，伊並未刻意保存相關
          債務往來之證明文件，且其時又經過多次延展清償之時間，是以一時之間
          無法提出相關之佐證文件，伊因不諳法律，惟於一番查證及向相關銀行查
          證資料後，始得到證明文件如證一所示，試舉八十三年五月三十一日日之
          匯款資料為例，於該日，被告乙○○係向伊調借十萬元，由伊自設有帳號
          之玉山銀行新莊分行提領現金後，因被告乙○○軋票趕時間或因攜帶大量
          現款不便之故，被告乙○○再以其妻林鳳英之名義匯入其帳號，其後之匯
          款亦同，只不過匯款人之名義或以林鳳英或以其本人之名義為之者，收款
          人亦有以其妻林鳳英之帳戶為收款之對象者，其間被告乙○○以此種方式
          向伊借款所積計之款項共一百八十三萬五千元，此部分因係利用此種方行
          政區域始留有證據，然大部分之借款均係以現金交付之方式，是以在該期
          間被告乙○○積欠伊之金額早就超過二百四十萬元，且乙○○因積欠債務
          一直未清，又越借越多，遂於八十八年九月十六日與伊簽訂和解契約書，
          答應將前開不動產設定本金最高限額四百萬元抵押權予伊，原告當時亦有
          應允，故原告陳稱被告乙○○與伊並無任何債權債務存在，與事實不符。
      三、證據：提出玉山銀行薪莊分行匯出匯款帳單影本三紙、和解契約一份為證
          。
  Ｂ、被告乙○○部分
      被告乙○○未於言詞辯論期日到場，亦未提出準備書狀作何聲明或陳述。
丙、本院依職權調取台灣板橋地方法院檢察署八十九年度偵字第一八六○九號案卷。
    理      由
甲、程序方面：
    被告乙○○經合法通知，未於言詞辯論期日到場，核無民事訴訟法第三百八十六
    條各款所列情形，爰依原告聲請，由其一造辯論而為判決。
乙、得心證之理由：
  一、原告主張其於八十二年八月五日將所有坐落台北縣新莊市○○段八三一地號土
      地，權利範圍一萬分之六十及其上建物即門牌號碼為台北縣新莊市○○街一０
      七巷九號，權利範圍全部，設定二百四十萬元之本金最高限額抵押權予被告丁○○，做為原告及被告乙○○對被告丁○○所負債務之擔保。前開最高限額抵
      押權之存續期間係八十二年八月二日至八十三年八月一日，期間既已屆至，本
      件擔保債權應已可確定，然在抵押權設定之先並無任何債權之存在，存續期間
      內亦無既存之債權，被告丁○○復未能證明於抵押權所擔保債權之存續期間，
      其與原告及被告乙○○有抵押債權發生並存在，卻向執行法院聲請賣抵押物。
      因抵押權具有隨抵押債權而附麗之從屬性，如無抵押債權存在，則抵押權亦失
      其存在，故原告對被告丁○○請求確認抵押權不存在併塗銷抵押權登記，洵屬
      合法、正當。又因抵押債權不存在，前開抵押權即失所附麗，被告丁○○自不
      得對原告之所有土地應有部份及全部之建物主張本金最高限額抵押權之追及效
      力，再據以聲請鈞院強制執行拍賣原告所有之抵押物，因原告有被再聲請拍賣
      抵押物之虞，除非該抵押權登記被塗銷，故原告對本事件有法律上之確認利益
      ，至為灼然，為此提起本件訴訟。
  二、被告丁○○則以：債務人乙○○因經營樹山塑膠股份有限公司，生意往來，需
      調借現金，自八十年起陸續向伊借款，而為補強債權之擔保，故由原告為設定
      義務人提供系爭不動產設定抵押權予伊。本件抵押權擔保之期間係早在八十二
      年八月二日起至八十三年八月一日止，年代十分久遠，伊並未刻意保存相關債
      務往來之證明文件，且其時又經過多次延展清償之時間，是以一時之間無法提
      出相關之佐證文件，於一番查證及向相關銀行查證資料後，始得到證明文件如
      證一所示，試舉八十三年五月三十一日之匯款資料為例，於該日，被告乙○○
      係向伊調借十萬元，由伊自設有帳號之玉山銀行新莊分行提領現金後，因被告
      乙○○軋票趕時間或因攜帶大量現款不便之故，被告乙○○再以其妻林鳳英之
      名義匯入其帳號，其後之匯款亦同，只不過匯款人之名義或以林鳳英或以其本
      人之名義為之者，收款人亦有以其妻林鳳英之帳戶為收款之對象者，其間被告
      乙○○以此種方式向伊借款所積計之款項共一百八十三萬五千元，此部分因係
      利用此種方行政區域始留有證據，然大部分之借款均係以現金交付之方式，是
      以在該期間被告乙○○積欠伊之金額早就超過二百四十萬元，原告陳稱被告乙○○與伊並無任何債權債務存在，與事實不符云云置辯。
  三、查原告於八十二年八月五日將其所有坐落台北縣新莊市○○段八三一地號土地
      ，權利範圍一萬分之六十暨坐落其上之新莊市○○段二八一建號即門牌號碼為
      台北縣新莊市○○街一０七巷九號建物，權利範圍全部，設定本金最高限額二
      百四十萬元押權予被告丁○○，做為其與被告乙○○對被告丁○○所負債務之
      擔保，雙方並訂有抵押權設定契約書，約定本件最高限額抵押權之權利存續期
      限自八十二年八月二日起至八十三年八月一日止，擔保範圍則包括在前開金額
      以內，將來所負之借據、票據、保證、損害賠償等及其他一切債務（包括過去
      所負現在尚未清償者）以及利息、遲延利息、違約金、實行抵押權費用，暨因
      不履行而發生之全部損害賠償之清償等情，有原告提出之土地暨建物登記謄本
      、土地登記申請書、抵押權設定契約書、他項權利證明書影本各一份在卷可稽
      ，復為兩造所不爭執，自堪信為真實。
  四、按所謂最高限額抵押權，係對於債權人一定範圍內之不特定債權，預定一最高
      限額，由債務人或第三人提供抵押物予以擔保之特殊抵押權。因最高限額抵押
      權係擔保在一定範圍內現在已發生或將來可能發生之不特定債權，該項受擔保
      之不特定債權不斷繼續發生，一直保持流動性，與普通抵押權所擔保者為已發
      生之特定債權，自始確定者有異。惟最高限額抵押權究屬擔保物權，其目的在
      擔保債權之優先受償，故憑以決定最高限額抵押權優先受償之具體債權究竟為
      何，終須在一定之時點加以確定，一旦該時點屆至，最高限額抵押權擔保債權
      之流動性即歸終止，唯該時點存在之擔保債權且不逾最高限額者，始為最高限
      額抵押權優先受償之範圍。此項擔保債權被確定之狀態，謂之最高限額抵押權
      之確定。如當事人於最高限額抵押權設定契約中明定其存續期間者，自可認雙
      方有以該時點做為終止最高限額抵押權對嗣後所生債權擔保效力之意思，亦即
      此項時點屆至時，最高限額抵押權即歸確定，僅於確定時存在之債權為抵押權
      擔保之範圍，至嗣後所生之債權縱係源於最高限額抵押權所擔保之基礎關係，
      亦非擔保效力所及。又因最高限額抵押權成立時，可不必先有債存在，且其後
      擔保債權縱曾發生，但因其具流動性，亦不能確保抵押權實行時，必有擔保債
      權存在，故實行抵押權時，如債務人或抵押人否認先已有債權存在，或於抵押
      權成立後曾有債權發生，此時抵押權人即應提出債權存在之證明文件以為證明
      ，蓋此乃係基於最高限額抵押權擔保債權之不特定性與債權額之不確定性所當
      然。
  五、本件原告為系爭最高限額抵押權之抵押人，其已否認被告丁○○即抵押權人於
      抵押權設定時及存續期間內有既存之債權存在，依首揭說明，自應由被告丁○○提出債權存在之證明文件，合先敘明。又被告丁○○辯稱其於抵押權存續期
      間內共借款五百萬元予被告乙○○，而享有五百萬元之擔保債權乙節，固據提
      出玉山銀行新莊分行匯出匯款帳單影本三紙為證，惟依前開三紙匯款帳單影本
      所載，僅得證明有如下之事實：八十三年五月三十一日訴外人林鳳英匯款十
      萬元予乙○○；不詳日期，林鳳英匯款十萬元予乙○○；被告丁○○於八
      十三年八月一日匯款三十五萬元予乙○○。因上開三筆匯款合計僅五十五萬元
      ，非但與被告丁○○辯稱共借款五百萬元之金額不符，且訴外人林鳳英匯款予
      乙○○部分，是否可逕認係被告丁○○對乙○○之借款，亦非無疑。此外，被
      告丁○○於其對乙○○所提詐欺案件偵查訊問時，曾自承「（問：是否八十年
      間就借了？）在五年前借的很少，也有還，近五年借的才借多」、「他從八十
      八年七、八月始借的錢都沒有還」等語，業據本院依職權調取台灣板橋地方法
      院檢察署八十九年度偵字第一八六○九號詐欺案卷核閱無訛，而被告丁○○係
      於八十九年十月二十四日為前開陳述，依時間推算，其所稱「五年前借的錢很
      少，也有還」自係指八十四年十月以前而言，斯時本件系爭抵押權存續期間早
      已於八十三年八月一日屆至，可見本件最高限額抵押權於確定時應無既存未償
      之債權存在。又再依原告提出且為被告丁○○所不爭執之被告乙○○所出具退
      票金額與明細觀之，被告乙○○負欠被告丁○○之五百六十九萬零五百九十元
      債務均係發生在八十八年七月以後，此與被告丁○○於偵查中陳稱乙○○從八
      十八年七、八月開始借的錢都沒有還等語，亦屬相符，益證被告丁○○對乙○○所享之五百餘萬元債權係發生在八十八年七、八月之後，並非發生在系爭抵
      押權存續之八十二年八月二日起至八十三年八月一日止之期間內，故被告丁○○辯稱前開債權係發生在抵押權存續期間內，為抵押權所擔保之債權云云，顯
      與事實不符，要無可採。至被告丁○○提出之和解契約書乃係其與被告乙○○
      所簽訂，原告並非契約當事人，此觀卷附之該和解契約書至明，其內雖記明原
      告同意提供所有不動產設定本金最高限額四百萬元抵押權予被告丁○○，惟原
      告已否認曾有同意之情，被告丁○○就此復未能舉證證明，該和解契約書自不
      足以據為有利於被告丁○○之認定，併此敘明之。
  六、綜上所述，被告丁○○對被告乙○○所享五百餘萬元債權既係在抵押權存續期
      間屆滿後所發生，依首揭說明，前開債權即非本件抵押權擔保效力所及，此外
      ，被告丁○○復未能舉證證明其在本件最高限額抵押權設定時先已發生債權或
      在抵押權存續期間有抵押債權發生並於確定時仍屬存，故原告於本件最高限額
      抵押權確定後，請求確認無抵押債權存在，並請求抵押權人即被告丁○○應將
      本件最高限額抵押權予以塗銷，為有理由，且有法律上之確認利益，應予准許
      。
丙、結論：原告之訴為有理由，依民事訴訟法第三百八十五條第一項前段、第七十八
    條、第八十五條第一項前段，判決如主文。
中      華      民      國    九十二    年      十      月    二十七    日
                                    臺灣板橋地方法院民事第二庭
~B法      官  程怡怡
右為正本係照原本作成
如對本判決上訴，須於判決送達後廿日內向本院提出上訴狀
中      華      民      國    九十二    年      十      月    二十七    日
~B法院書記官  楊舒惟


司法院資訊處製作；財團法人民間司法改革基金會備份。
